臺灣高等法院民事判決　　　　　　　　　 96年度上字第102號
上　訴　人　丁○○
訴訟代理人　李岳霖律師
　　　　　　楊宗翰律師
被 上 訴人　甲○○
訴訟代理人　乙○○
訴訟代理人　鄭聯芳律師
上列當事人間請求拆屋還地事件，上訴人對於中華民國95年12月
15日臺灣板橋地方法院94年度訴字第1978號第一審判決提起上訴
，本院於民國96年11月14日言詞辯論終結，判決如下：
    主  文
原判決（除減縮部分外）關於命上訴人給付超過自民國九十三年
十一月三十日起至移去或變更系爭建物或價購系爭土地之日止，
按月給付被上訴人新台幣捌佰玖拾壹元部分，及該部分假執行之
宣告，暨訴訟費用之裁判均廢棄。
前開廢棄部分，被上訴人在第一審之訴及其假執行之聲請均駁回
。
其餘上訴駁回。
第一、二審訴訟費用（除減縮部分外）由上訴人負擔百分之拾柒
，餘由被上訴人負擔。
    事實及理由
一、按於第二審減縮應受判決事項之聲明，不須經他造之同意，
    原告均得為之，此觀民事訴訟法第四百四十六條第一項；第
    二百五十五條第一項第三款規定自明。查本件被上訴人於原
    審之起訴聲明原為（一）上訴人應將坐落臺北縣三峽鎮○○
    段第428地號上如原判決附圖（下稱附圖）2所示C、D、E部
    分之土地，面積34.08平方公尺之建物拆除，將該部分土地
    返還被上訴人。（二）上訴人應自民國93年11月30日起至前
    開土地交還被上訴人之日止，按月給付被上訴人2,773元。
    嗣於本院變更聲明為（一）上訴人應將坐落臺北縣三峽鎮○
    ○段第428地號上如附圖2所示C、D部分之土地，面積27.37
    平方公尺之建物拆除，將該部分土地返還被上訴人。（二）
    上訴人應自93年11月30日起至前開土地交還被上訴人之日止
    ，按月給付被上訴人2,227元。核係減縮應受判決事項之聲
    明，揆諸上揭規定，並無不合，先予敘明。
二、被上訴人起訴主張：坐落臺北縣三峽鎮○○段第428地號地
    目建，面積41.86平方公尺之土地為伊所有，上訴人對該土
    地並無任何正當權源，竟在該土地上如附圖2所示D部分占用
    面積11.74平方公尺興建門牌號碼為臺北縣三峽鎮○○街37
    之2號建物（現為金子榮玉品店使用）及如附圖2所示C部分
    占用面積15.63平方公尺興建門牌號碼為同鎮○○街2號（現
    為臺灣藝術雕刻之家使用），占有伊所有之系爭土地，其面
    積計27.37平方公尺，嚴重損害伊之權利。且上訴人並非越
    界建築。伊於購買該428地號建地之後申請臺北縣樹林地政
    事務所複丈時，始發現上訴人占有伊之建地，伊並未同意上
    訴人使用伊所有之建地，上訴人顯然為無權占有。而上訴人
    無權占有系爭土地建屋，無償使用而獲得相當於租金之利益
    ，顯屬不當得利，伊自得依民法第179條不當得利法律關係
    ，請求上訴人返還自93年11月30日起至履行上開拆屋還地之
    日止，相當於租金之利益。系爭土地自93年1月起之申報地
    價為9,764元，上訴人占用系爭土地緊鄰三峽祖師廟，為三
    峽鎮文化中心、考古、觀光、訪客絡譯不絕，附近商家林立
    ，屬三峽鎮○○地段之一，系爭土地上之上開房屋係供上訴
    人開店生財，因此伊請求系爭土地93年1月較低之申報地價
    按年息百分之十計算其損害，並無不當。依此標準計算，上
    訴人占用系爭土地為面積27.37平方公尺，故上訴人每月應
    給付租金利益為2,227元（23.37㎡×9,764×10％×1/12＝
    2,773元）。爰依民法第767條、第179條規定請求上訴人拆
    屋還地及給付上開不當不得利之判決。
二、上訴人則以：伊所有門牌號碼為臺北縣三峽鎮○○街37 號
    之2（現為金子榮玉品店）及臺北縣三峽鎮○○街2號（現為
    臺灣藝術雕刻之家），建築物座落於臺北縣三峽鎮○○段42
    9、430、431及432地號土地範圍內，均係三峽老街禁建之古
    蹟保護區，自日據時代興建初始以來之建築布置格局，即以
    同地段428號畸零土地，作為騎樓而對外通行。詎被上訴人
    前與同地段426號地主因拆屋還地涉訟，渠等為謀訴訟籌碼
    ，乃以誆騙方式使428號地主林蕊，於不知情之狀況下售地
    予伊。伊所有上開房屋及騎樓，雖有部分越界建築於上開
    428地號土地（以實測為準），惟此建築格局，早於日據時
    期即係如此。是系爭土地之前手丙○，於房屋越界建築之初
    ，既均無即時異議，並已現狀保持將近90餘年（系爭土地之
    前手丙○至少在66年即已知悉本件越界建築之事實，惟丙○
    亦未曾主張伊應拆屋還地）。則依民法第796條之規定，包
    含被上訴人等在內之428號土地繼受者，除得要求伊價購外
    ，根本不得再主張移去或變更。被上訴人主張拆屋還地，除
    嚴重減損系爭建物價值，亦不符土地使用經濟效益，且於古
    蹟保存，亦有嚴重危害，其有權利濫用之虞。被上訴人一再
    挑戰公權力，於系爭土地範圍內圈設鐵皮圍籬、鐵皮捲門等
    違章建築，亦迭經縣政府兩次拆除，益見被上訴人據以起訴
    ，洵屬違法無據。再者，上開428地號土地為騎樓用地，自
    日據時期以來，即用供通行，均無異議，即已相當於既成道
    路。況且，該土地之東側為錐形，屬於不規則之狹長畸零土
    地，依法根本不適亦不能單獨作為建地使用，此均足見並無
    實質上經濟效益。是被上訴人逕以系爭土地申報地價之百分
    之十核算本件不當得利，伊認為於法無據。惟認仍須給付相
    當於租金之不當得利，則伊認為應酌減至百分之一為適當等
    語，資為抗辯。
四、被上訴人主張：系爭土地為被上訴人所有，上訴人所有上開
    建物占用系爭土地如附圖2所示C、D部分之土地，面積計27.
    37平方公尺等語，並有系爭土地之土地登記謄本、上訴人所
    有長福街2號之建物所有權狀、登記謄本、94年1月11日及94
    年4月25日之土地複丈成果圖、臺北縣三峽鎮公所函、照片
    、臺北縣樹林地政事務所之異動索引及定期通知、建物測量
    成果圖、房屋稅單、現場照片（見原審卷一第5至9頁、第
    211至218頁）為證，復經原審法院會同臺北縣樹林地政事務
    所人員至現場勘驗，製有勘驗筆錄暨複丈成果圖在卷可憑（
    見原審卷一第51至55頁），且為上訴人所不爭執，堪信被上
    訴人此部分主張之事實為真實。
五、被上訴人復主張系爭土地為上訴人無權占用，應予拆除等情
    ，為上訴人所否認，並以前揭情詞置辯，是本件應審究者厥
    為：系爭建物是否為越界建築，被上訴人應否繼受該法律關
    係？被上訴人訴請上訴人拆屋還地是否為權利濫用？
（一）按土地所有人建築房屋逾越疆界者，鄰地所有人如知其越
      界而不即提出異議，不得請求移去或變更其建築物。但得
      請求土地所有人，以相當之價額，購買越界部分之土地，
      如有損害，並得請求賠償，此觀民法第796條規定自明。
      此項因相鄰關係致一方之所有權擴張而他方之所有權受有
      限制，其權利義務對於嗣後受讓該不動產而取得所有權之
      第三人仍繼續存在。而該條所謂知其越界，以鄰地所有人
      可能認知為已足，苟鄰地所有人非因不在或有可恕之理由
      而不知者，尚不能謂為不知。
（二）系爭土地如附圖2所示C部分，面積15.63平方公尺，為上
      訴人所有門牌號碼為臺北縣三峽鎮○○街2號（現為臺灣
      藝術雕刻之家使用）之騎樓基地（該上方尚有建物），該
      屋（建號：臺北縣三峽鎮○○段第398號）面積為51.57平
      方公尺，不包括上開15.63平方公尺之騎樓基地，其主要
      基地為臺北縣三峽鎮○○段第429及430地號土地，且其建
      築完成日期（即第1次登記原因發生日期）為57年7月20日
      ，但第1次登記之登記日期為94年3月9日。又上開長福街2
      號房屋之柱體、壁體及外牆，有新舊不同之跡象。系爭土
      地上之另一長福街6號房屋係被上訴人之祖母李美玉於47
      年間向原所有人丙○承租，嗣於66年間向訴外人簡林盡購
      買，而該屋前之基地（即系爭428地號土地）早於47年間
      即由原所有人丙○出租予被上訴人之祖母李美玉使用，迄
      至93年11月29日始由被上訴人向丙○買受系爭土地而取得
      所有權，並由被上訴人之祖母李美玉將長福街6號房屋移
      轉登記為被上訴人所有等情，為被上訴人所自認，並有租
      金收據、臺北縣樹林地政事務所之異動索引及定期通知、
      建物測量成果圖、房屋稅單、建物所有權狀、建物登記謄
      本、現場照片（見本院卷一第206至208頁、第211至218頁
      ）附卷可稽，堪信屬實。被上訴人亦自認其向丙○承租時
      ，系爭土地所在之老街即為現在之樣子，而系爭428地號
      土地均在老街店門前。第428、429、430地號均面向老街
      ，縣政府有整修面向老街之房屋與兩造等使用等情（見本
      院卷第104頁背面）。而系爭428地號土地自9年2月間即已
      安裝電表，有臺灣電力公司出具之用電證明（見本院卷第
      149頁、原審卷第108頁），且臺北縣三峽鎮○○段429、
      430、431及43 2地號土地範圍內之建物曾於80年由內政部
      指定為三級古蹟，嗣於86至87年間，因居民抗爭而解除指
      定，現則規劃為歷史風貌特定專用區，並以變更三峽都市
      計畫書保存中（見本院卷第88至102頁）而系爭臺北縣三
      峽鎮○○街37號之2及臺北縣三峽鎮○○街2號之建築物正
      坐落於臺北縣三峽鎮○○段429、430、431及432地號土地
      範圍內。再者，系爭建物之騎樓風格，與周邊建物景觀及
      建築樣式一致，為被上訴人所不爭，足認系爭建物包括所
      謂之騎樓早於日據時期即已一體興建完成，而被上訴人為
      系爭土地之繼受者。依系爭長福街2號之建物登記謄本所
      示，其原因發生日期雖載為57年7月20日，參諸被上訴人
      之上揭自認及用電證明、建築外貌等，該日期實係台灣地
      區第一次土地總登記之始點，並非系爭建物實際完成之日
      期。系爭騎樓固因年代久遠而有維護裝修，自然於柱體、
      壁體及外牆不免出現新舊不同之跡象，但就基本建築格局
      及主體樑柱部分，均無變更。系爭騎樓為系爭房屋整體之
      一部分，而於建造之初有部分面積逾越疆界，是為越界建
      築。
（三）依據上訴人前所提出之租金收據（被證二十四號，見原審
      卷第55至56頁），可見系爭土地之前手丙○，至少在66年
      間即已知悉其所有428地號土地上存在建物，並向被上訴
      人之祖母李美玉收取長福街6號之租金多年。則本件既屬
      訴外人丙○所有之同一筆土地，且為鄰近之建物，丙○更
      有出租之行為，依常理言，丙○既已知悉周邊房屋有使用
      其土地之情形，不可能不知本件系爭房屋亦有越界建築之
      事實。參諸證人戊○○所證述；向上訴人承租開店快5、6
      年，其於承租開店期間就所承租Ｄ部分土地，原地主丙○
      並無異議。且於幾十年前聽聞上訴人或是他的親屬有曾經
      要向丙○買該土地，後來因地主沒有欠錢沒有談成，後來
      那邊即規劃為道路用地等語屬實。而證人洪耀輝亦證稱：
      其承租時，系爭房屋之範圍即係如此，範圍沒有增減，…
      89年住到現在丙○對於系爭土地越界建築亦未表示意見等
      語屬實。是系爭土地原地主丙○就系爭房屋為越界建築並
      未曾異議。系爭土地之前手於房屋越界建築之初，既均無
      表示任何異議，並已保持現狀近90餘年，則繼受系爭土地
      之被上訴人，自應受民法第796條規定之拘束，除可要求
      上訴人以相當之價額購買越界部分之土地，不可主張移去
      或變更系爭建物（即請求拆屋還地）。
（四）按權利之行使，不得違反公共利益，或以損害他人為主要
      目的。行使權利，履行義務，應依誠實及信用方法，民法
      第148條定有明文。且權利之行使，是否以損害他人為主
      要目的，應就權利人因權利行使所能取得之利益，與他人
      及國家社會因其權利行使所受之損失，比較衡量以定之。
      倘其權利之行使，自己所得利益極少而他人及國家社會所
      受之損失甚大者，非不得視為以損害他人為主要目的，此
      乃權利社會化之基本內涵所必然之解釋（最高法院71年台
      上字第737號判例意旨足資參照。）又民法第148條係規定
      行使權利，不得以損害他人為主要目的，若當事人行使權
      利，雖足使他人喪失利益，而茍非以損害他人為主要目的
      ，即不在該條所定範圍之內（最高法院45年台上字第105
      號判例意旨亦足參照）。又民法第148條第1項所禁止之權
      利濫用行為，係指在外觀上為權利之行使，實質上卻違反
      權利之社會性，因而不能認係正當行使權利之行為，亦即
      行使權利因逾越權利之本質及經濟目的，或逾越社會觀念
      所允許之界限，而成為權利之濫用。查系爭428地號土地
      東側為錐形，屬於不規則之狹長畸零土地，且系爭土地為
      上訴人占用之範圍僅為27.37平方公尺，依據非都市土地
      使用管制規則第3、9條規定，就本件古蹟保存等特定目的
      事業使用，其建蔽率不得超過百分之60，則以系爭428地
      號位處三峽古蹟保護區，且為極狹小且狹長之土地，根本
      不適合單獨建築。又依據台北縣政府95年5月9日北府城設
      字第0950328617號函指出，系爭建物如經拆除重建，需依
      據「變更三峽都市計畫書」之風格管制項目辦理，則拆建
      時之建築基地須至少退縮至原有騎樓寬度以上始得建築，
      且就已拆毀之建築物無法採風貌保存之牌樓、騎樓空間，
      應依原樣修復（見原審卷第179至180頁）。系爭428地號
      土地本即系騎樓用地，根本不得再供其他用途，縱經拆除
      ，依前揭都市計畫書，將來亦須再依原樣修復為騎樓。系
      爭建物早於日據時期即已興建完成，則今依被上訴人有關
      拆屋之主張，勢必沿系爭建物面向道路部分包括屋柱、牆
      壁及騎樓上方之建物均垂直切割並予拆除，此嚴重影響全
      棟建築結構體之安全，有顯有倒塌之虞。被上訴人所為之
      請求已嚴重違反經濟用途或社會目的，顯係以損害他人為
      主要目的，而構成權利濫用之情形。
（五）系爭建物為越界建築，被上訴人應繼受該法律關係，且被
      上訴人訴請上訴人拆屋還地核係權利濫用，是其不得請求
      上訴人拆屋還地。
六、系爭建物不論是否為越界建築抑或因係權利濫用，被上訴人
    不得請求上訴人拆屋還地，然系爭建物占用系爭土地，本質
    上仍係無使用權源，依前揭規定，被上訴人得請求上訴人價
    購，於有損害時，並得請求賠償。而無權占有他人土地，可
    能獲得相當於租金之利益，土地所有人至少受有相當租金之
    損害，為社會通常之觀念。本件上訴人無使用權源，擅自占
    用系爭土地，自屬無法律上原因而受利益，被上訴人因而受
    有無法使用系爭土地之損害，是被上訴人依不當得利之法律
    關係，請求上訴人返還自93年11月30日起至移去或變更系爭
    建物或價購系爭土地之日止，相當於系爭土地租金之損害金
    ，即無不合。復按城市地方土地之租金以不超過其申報地價
    年息百分之十為限，亦為土地法第105條、第97條第1項所明
    定。又土地法施行法第25條規定，土地法第97條第1項所謂
    土地價額依法定地價，又土地法第148條規定，土地所有權
    人依本法所申報之地價，為法定地價，則土地法第97條第1
    項所謂土地申報價額即指該土地之申報地價而言。經查系爭
    土地於93年1月之申報地價為每平方公尺9,764元，94 年1月
    則無申報地價等情，有被上訴人所提出之系爭土地之土地登
    記謄本（見前審卷一第5頁）及公告現值查詢附卷可稽。且
    系爭土地上搭建門牌號碼為臺北縣三峽鎮○○街37號之2（
    現為金子榮玉品店）及臺北縣三峽鎮○○街2號（現為臺灣
    藝術雕刻之家）建物之騎樓，固緊鄰三峽祖師廟，為三峽鎮
    文化中心，考古、觀光，訪客絡繹不絕，附近商家林立，應
    屬三峽鎮○○地段之一，交通便利，人口密集，然自日據時
    期以來，即用供公眾往來及通行，已相當於既成道路，且因
    系爭土地屬不規則之狹長畸零土地，不能獨立建屋使用等情
    ，業據被上訴人提出土地登記謄本1份、照片5張（見前審本
    院卷一第5頁、第217至218頁）為證，復經原審法院依職權
    勘驗現場屬實，有勘驗筆錄（見前審卷一第51至55頁）附卷
    可稽，且為兩造所不爭執，堪信實在。本院因認被上訴人主
    張按系爭土地93年1月較低之申報地價年息百分之十計算其
    損害，尚嫌過高，應核減至百分之四，始屬適當。則依此標
    準計算，上訴人占用系爭土地為面積27.37平方公尺，該地
    每平方公尺申報地價9,764元，故上訴人每月所享有相當於
    租金之利益為891元（9,764元×27.37㎡×4﹪×1/12=≒891
    元，元以下四捨五入）。是被上訴人依民法第179條之規定
    ，請求上訴人自93年11月30日起至移去或變更系爭建物或價
    購系爭土地之日止，按月給付被上訴人891元，亦屬有據。
七、從而，被上訴人依民法第179條之規定，請求上訴人應自93
    年11月30日起至移去或變更系爭建物或價購系爭土地之日止
    ，按月給付被上訴人891元，為有理由，應予准許。逾此所
    為請求，為無理由，應予駁回。又上開應准許部分，未逾50
    萬元，已告確定，無庸為供擔保假執行宣告之必要，故應予
    駁回。原審就超過上開應准許部分，為上訴人敗訴之判決，
    並為假執行之宣告，自有未洽。上訴意旨就此部分指摘原判
    決不當，求予廢棄改判，為有理由。至於上開應准許部分，
    原審判命上訴人給付，並為假執行之宣告，核無違誤，上訴
    意旨，就此部分，仍執陳詞，指摘原判決不當，求予廢棄，
    為無理由，應駁回其上訴。
八、據上論結，本件上訴為一部有理由，一部無理由，依民事訴
    訟法第450條、第449條第1項、第79條但書，判決如主文。
中　　華　　民　　國　　96　　年　　11　　月　　28　　日
                    民事第十四庭
                        審判長法　官  張  蘭
                              法  官  鄭純惠
                              法  官  袁靜文
正本係照原本作成。
如不服本判決，應於收受送達後20日內向本院提出上訴書狀，其
未表明上訴理由者，應於提出上訴後20日內向本院補提理由書狀
（均須按他造當事人之人數附繕本）上訴時應提出委任律師或具
有律師資格之人之委任狀；委任有律師資格者，另應附具律師資
格證書及釋明委任人與受任人有民事訴訟法第466條之1第1項但
書或第2項（詳附註）所定關係之釋明文書影本。
中　　華　　民　　國　　96　　年　　11　　月　　28　　日
　　　　　　　　　　　　　　　書記官  明祖星
附註：
民事訴訟法第466條之1（第1項、第2項）：
對於第二審判決上訴，上訴人應委任律師為訴訟代理人。但上訴
人或其他法定代理人具有律師資格者，不在此限。
上訴人之配偶、三親等內之血親、二親等內之姻親，或上訴人為
法人、中央或地方機關時，其所屬專任人員具有律師資格並經法
院認為適當者，亦得為第三審訴訟代理人。
